ACORDAO-COMPLETO-2584048

ACÓRDÃO 3681/2023 ATA 16/2023 - SEGUNDA CÂMARA

VISTOS, relatados e discutidos estes autos de ato de aposentadoria em favor de Maria Ruth Moreira Cerqueira, emitido pela Fundação Instituto Brasileiro de Geografia e Estatística, submetido a este Tribunal para fins de registro,
ACORDAM os ministros do Tribunal de Contas da União, reunidos em sessão da 2ª Câmara, ante as razões expostas pelo Relator e com base nos arts. 1º, inciso V, e 39, inciso II, da Lei 8.443/1992; e art. 260 do Regimento Interno do TCU, em:
9.1. considerar ilegal o ato de aposentadoria de Maria Ruth Moreira Cerqueira (Ato n. 34410/2019) e, nos termos do art. 7º, inciso II, da Resolução-TCU 353/2023, autorizar excepcionalmente o respectivo registro, considerando que o pagamento da parcela remuneratória impugnada está amparado por decisão judicial transitada em julgado;
9.2. determinar à Fundação Instituto Brasileiro de Geografia e Estatística que, no prazo de trinta dias, contados da ciência, disponibilize a este Tribunal, por meio do Sistema e-Pessoal, comprovante da data em que a interessada tomou conhecimento deste Acórdão, conforme art. 21, inciso I, da IN-TCU 78/2018; 
9.3. dar ciência deste Acórdão ao órgão/entidade responsável pela concessão, informando que o teor integral da deliberação poderá ser obtido no endereço eletrônico www.tcu.gov.br/acordaos.

Atos de Aposentadoria de MARIA RUTH MOREIRA CERQUEIR  da unidade emissora Fundação Instituto Brasileiro de Geografia e Estatística, enviados ao TCU pela unidade de controle interno Controladoria-Geral da União para fins de análise e julgamento.

Segunda Câmara

Fundação Instituto Brasileiro de Geografia e Estatística.

3. Interessados/Responsáveis:
3.1. Interessada: Maria Ruth Moreira Cerqueira (XXX.835.925-XX).

13.1. Ministros presentes: Vital do Rêgo (Presidente), Augusto Nardes, Aroldo Cedraz e Antonio Anastasia (Relator).
13.2. Ministro-Substituto presente: Marcos Bemquerer Costa.

ANTONIO ANASTASIA

Trata-se de ato de aposentadoria em favor de Maria Ruth Moreira Cerqueira, emitido pela Fundação Instituto Brasileiro de Geografia e Estatística, submetido a este Tribunal para exame de legalidade e registro.
2.      Reproduzo a seguir, com ajustes de forma, o teor principal da instrução conclusiva lavrada no âmbito da Unidade de Auditoria Especializada em Pessoal (AudPessoal) , cujas conclusões foram endossadas pela direção da unidade e pelo Ministério Público de Contas (peças 5 a 7) :
     (...) 
Exame das Constatações
Ato: 34410/2019 - Inicial - Interessado (a) : MARIA RUTH MOREIRA CERQUEIRA - CPF: XXX.835.925-XX
Parecer do Controle Interno: considerar o ato Legal.
Constatação e análise: 
9.1.1. Houve o registro de pelo menos uma rubrica com 'Denominação para análise pelo TCU = Decisão judicial (16171 - DECISAO JUDICIAL TRANS JUG APO (Decisão judicial - Outros) - R$ 667,20) .
Justificativa do Gestor de Pessoal: Não há. Verificação efetuada no âmbito do TCU.
Análise do Controle Interno:  Não há. Verificação efetuada no âmbito do TCU.
Análise da Equipe Técnica: Ilegal
A decisão judicial, já transitada em julgado, trata da gratificação de desempenho (GDIBGE) e está sendo paga em valor superior ao devido. A sentença reconheceu o direito aos inativos de receberem a gratificação na mesma pontuação concedida aos ativos. Assim, a diferença entre a gratificação de 80 pontos (ativos) , no valor de R$ 1.334,40, e de 50 pontos (inativos) , no valor de R$ 834,00, deve ser de R$ 500,40 e não de R$ 667,20. Entretanto, não será determinada a cessação do pagamento a maior, conforme Acórdão 1565/2022-TCU-Primeira Câmara, da relatoria do Ministro Jorge Oliveira.
O quadro resumo de ocorrências e, quando for o caso, o detalhamento da norma legal e da jurisprudência para a inconsistência acima elencada encontra-se no anexo II dessa instrução.  (Vide peça 3) .
 (...) 
CONCLUSÃO
A abrangência e a profundidade das verificações levadas a efeito fundamentam convicção de que o ato 34410/2019 pode ser apreciado pela ilegalidade, em razão das irregularidades apontadas no item Exame das Constatações desta instrução, que representam afronta à legislação e à jurisprudência de referência
PROPOSTA DE ENCAMINHAMENTO
Ante o exposto, com fundamento no art. 71, inciso III, da Constituição Federal, no art. 1º, inciso V, e art. 39, incisos I e II, da Lei 8.443/1992, no art. 260 do Regimento Interno do Tribunal de Contas da União, propõe-se: 
Considerar ILEGAL e recusar registro do ato de aposentadoria 34410/2019 - Inicial de MARIA RUTH MOREIRA CERQUEIRA do quadro de pessoal do órgão/entidade Fundação Instituto Brasileiro de Geografia e Estatística, com base nos arts. 71, inciso III, da Constituição Federal, 1º, inciso V, e 39, inciso II, da Lei 8.443/1992 e 260, § 1º, do Regimento Interno.
Com fulcro no art. 262, caput, do Regimento Interno deste Tribunal, determinar ao órgão/entidade Fundação Instituto Brasileiro de Geografia e Estatística que: 
dispense a devolução dos valores indevidamente recebidos de boa-fé até a data da ciência do órgão/entidade Fundação Instituto Brasileiro de Geografia e Estatística, do acórdão que vier a ser proferido, com base no Enunciado 106 da Súmula da Jurisprudência do TCU.
informe o teor do acórdão que vier a ser prolatado, encaminhando ao TCU, no prazo de trinta dias, comprovante da data de ciência pelo (a) interessado (a) , nos termos do art. 4º, § 3º, da Resolução TCU 170/2004.
É o Relatório.

não há.

Procurador Júlio Marcelo de Oliveira.

APOSENTADORIA. FIBGE. GRATIFICAÇÃO DE DESEMPENHO (GDIBGE) PAGA EM VALOR EQUIVALENTE ÀQUELE DEVIDO AOS SERVIDORES ATIVOS, EM DESACORDO COM O ART. 149 DA LEI 11.355/2006. BENEFÍCIO AMPARADO POR DECISÃO JUDICIAL TRANSITADA EM JULGADO. ILEGALIDADE COM REGISTRO DO ATO, EM CARÁTER EXCEPCIONAL, NOS TERMOS DO ART. 7º, INCISO II, DA RESOLUÇÃO TCU 353/2023. AUSÊNCIA DE DETERMINAÇÃO CORRETIVA. CIÊNCIA.

APOSENTADORIA (APOS)

Unidade de Auditoria Especializada em Pessoal (AudPessoal).

Trata-se de ato de aposentadoria em favor de Maria Ruth Moreira Cerqueira, emitido pela Fundação Instituto Brasileiro de Geografia e Estatística, submetido a este Tribunal para exame de legalidade e registro.
2.	Conforme visto no Relatório, a unidade técnica, com o endosso do Ministério Público de Contas, anotou a seguinte irregularidade na estrutura de proventos, o que motivou sua proposta de ilegalidade e negativa de registro do ato concessório:
 	- inclusão nos proventos de parcela adicional da "Gratificação de Desempenho de Atividade em Pesquisa, Produção e Análise, Gestão e Infraestrutura de Informações Geográficas e Estatísticas - GDIBGE", criada pela Lei 11.355/2006, equiparando seu valor àquele devido aos servidores ativos, em desacordo com as disposições do art. 149 da mesma lei [rubrica: "16171-DECISAO JUDICIAL TRANS JUG APO (Decisão judicial - Outros) - Decisão judicial (Anexo "Processo nº 0002254-592009.4.02.5101") - R$ 667,20"].
3.	Segundo o art. 149 da Lei 11.355/2006, a GDIBGE deve ser paga aos aposentados em proporção inferior à devida aos servidores ativos, nos seguintes termos:
Art. 149. Para fins de incorporação das gratificações de desempenho a que se referem os arts. 34, 61, 80 e 100 desta Lei aos proventos de aposentadoria ou às pensões, serão adotados os seguintes critérios:
I - para as aposentadorias concedidas e pensões instituídas até 19 de fevereiro de 2004, a gratificação será correspondente a 50% (cinquenta por cento) do valor máximo do respectivo nível, classe e padrão;  (Redação dada pela Lei nº 11.490, de 2007)           
II - para as aposentadorias concedidas e pensões instituídas após 19 de fevereiro de 2004:  (Redação dada pela Lei nº 11.490, de 2007) 
a) quando ao servidor que deu origem à aposentadoria ou à pensão se aplicar o disposto nos arts. 3o e 6º da Emenda Constitucional nº 41, de 19 de dezembro de 2003 , e no art. 3º da Emenda Constitucional nº 47, de 5 de julho de 2005, aplicar-se-á o percentual constante no inciso I do caput deste artigo;         
b) aos demais aplicar-se-á, para fins de cálculo das aposentadorias e pensões, o disposto na Lei nº 10.887, de 18 de junho de 2004.
4.	Porém, no caso em exame, a equiparação entre aposentados e ativos está amparada por decisão judicial transitada em julgado, proferida no Mandado de Segurança Coletivo impetrado pela Associação Nacional dos Aposentados e Pensionistas do IBGE, nos autos do Processo 0002254-592009.4.02.5101, ajuizado na 24ª Vara Federal Cível do Rio de Janeiro.
5.	 Em sede de apelação, o  Tribunal Regional Federal da 2ª Região reconheceu o direito reclamado pela impetrante, para "assegurar aos seus substituídos (servidores aposentados e pensionistas) o direito ao incremento, em seus proventos, da parcela remuneratória referente à vantagem pecuniária denominada GDIBGE, na mesma proporção como é paga aos servidores em atividade".
6.	A decisão foi proferida em 26/4/2010 e transitou em julgado em 19/8/2011 (peça 3, pág. 20) .
7.	Dito isso, acolho, na essência, as conclusões dos pareceres, ressalvando que, após o término da  fase de instrução dos presentes autos, sobreveio a Resolução TCU 353/2023, cujo art. 7º, inciso II, inaugurou novo rito aplicável à espécie, verbis:
Art. 7º Ao apreciar os atos sujeitos a registro, o Tribunal: (...) 
II - considerará ilegais e, excepcionalmente, ordenará o registro dos atos em que tenha sido identificada irregularidade insuscetível de correção pelo órgão ou entidade de origem, em face da existência de decisão judicial apta a sustentar, em caráter permanente, seus efeitos financeiros; (...) 
8. 	Assim, nos termos da norma assinalada, a proposta de ilegalidade com negativa de registro deve ser reformulada para ilegalidade com registro.
	Do exposto, VOTO por que seja aprovado o Acórdão que ora submeto a este Colegiado.
TCU, Sala das Sessões, em 30 de maio de 2023.
ANTONIO ANASTASIA 
Relator